臺灣南投地方法院民事判決
110年度訴字第58號
原      告  廖梓翔  
訴訟代理人  吳常銘律師
被      告  高莉敏  

訴訟代理人  洪主雯律師
複  代理人  洪廷凱  
上列當事人間所有權移轉登記事件，本院於民國110年10月7日言
詞辯論終結，判決如下：
    主      文
原告之先位、備位之訴及假執行之聲請均駁回。
訴訟費用由原告負擔。 　　
　　事實及理由
一、原告主張略以：
　㈠緣兩造前為男女朋友關係，育有1女高以軒（民國000年0月00
    日生），原告考量兩造已論及婚嫁，故於106年12月2日與訴
    外人黃佳政訂立不動產買賣契約書，約定以被告名義向黃佳
    政購買坐落南投縣○○鎮○○段000○號（即門牌號碼南投縣○○鎮
    ○○路000巷00○0號）建物，及其共有部分即同地段305建號權
    利範圍8分之1，同地段323建號權利範圍256分之1，同地段3
    24建號權利範圍256分之1，暨上開建物所坐落之同地段466
    地號土地所有權持分24分之1（以下合稱系爭房地），約定
    系爭房地之買賣總價為新臺幣（下同）240萬元，以供日後
    兩造婚後同住之用。兩造分別給付價金890,000元、150,000
    元予黃佳政，後由原告於107年1月15日邀同被告擔任保證人
    ，向臺中商銀借款1,020,000元、340,000元，將其中763,69
    3元、596,307元係用以支付系爭房地之價金，上開貸款均由
    原告繳納，截至109年11月30日為止，原告已償還353,053元
    ，兩造並於交屋後共同居住於系爭房屋內。詎於109年7月間
    ，兩造因細故發生爭吵，被告竟將原告逐離系爭房屋，並更
    換門鎖拒絕讓原告進入系爭房屋，後被告雖曾傳訊表示會將
    系爭房屋歸還原告，惟迄今仍未歸還，為此，故原告以本件
    起訴狀繕本送達被告作為終止借名登記法律關係之意思表示
    ，並請求被告將系爭房地所有權移轉登記予原告所有，爰依
    民法第767條、第179條、第541條第2項之規定提起本訴。先
    位請求被告應將系爭房地所有權移轉登記予原告所有。
  ㈡倘本院認為兩造間就系爭房地間不存在借名登記法律關係，
    或認為系爭房地係被告所有，然於系爭房地購屋時，原告共
    支付2,250,000元，該筆款項係原告貸與被告，原告自得請
    求被告返還；如認兩造間就前開款項無借貸關係，則被告就
    此款項即2,250,000元，為無法律上原因而受利益，亦應返
    還之，爰依民法第474條、第179條規定，備位請求被告應給
    付原告2,250,000元，及自起訴狀繕本送達翌日起至清償日
    止，按週年利率5％計算之利息。
  ㈢爰依民法第179條、第767條、第541條第2項、第474條規定提
    起訴訟。並聲明：㈠先位聲明：被告應將系爭房地移轉登記
    予原告；原告願供擔保，請准宣告假執行；㈡備位聲明：被
    告應給付原告2,250,000元，及自起訴狀繕本送達翌日起至
    清償日止，按週年利率5%計算之利息；原告願供擔保，請准
    宣告假執行。
二、被告抗辯略以：
　㈠兩造曾為男女朋友關係，被告於106年10月間懷孕，原告遂向
    被告表示欲贈與房屋與被告，作為被告與其女生活所居住。
    兩造遂協議由被告於106年12月2日與黃佳政就系爭房地訂立
    不動產買賣契約書，約定價金為2,400,000元，並將系爭房
    屋登記於被告名下所有，且由原告邀同被告擔任保證人，向
    臺中商銀辦理房屋貸款以支付購屋款。於購入系爭房屋後，
    因系爭房屋上存有租約，被告與系爭房屋之房客即訴外人黎
    美莨協議終止原租約，並於107年6月間搬進系爭房屋居住，
    原告未曾長期居住於系爭房屋。是系爭房屋係原告為彌補被
    告單獨撫養其女，而為之贈與行為，原告提起本訴並無理由
    。
　㈡並聲明：如主文第1項所示；如受不利之判決，願供擔保請准
    免為假執行。
三、兩造不爭執事項：
  ㈠兩造前為男女朋友關係，育有1女高以軒（107年7月14日生）
    ，兩造於109年7月間因故分手。
  ㈡被告於106年12月2日與黃佳政就系爭房地訂立不動產買賣契
    約書，約定價金為2,400,000元。
  ㈢系爭房地現登記至被告名下。
  ㈣原告、被告就系爭房地價金分別給付890,000元、150,000元
    予黃佳政，後由原告於107年1月15日邀同被告擔任保證人，
    向臺中商銀借款1,020,000元、340,000元，將其中763,693
    元、596,307元係用以支付系爭房地之價金。
  ㈤上開貸款均由原告繳納，截至109年11月30日為止，原告已償
    還353,053元。
  ㈥系爭房地所有權狀現由被告持有。
  ㈦系爭房地前經被告出租黎美莨（租賃期間107年1月5 日至同
    年7月5日），嗣107年5月間，被告、黎美莨合意終止租賃契
    約。
四、兩造爭執事項：　
  ㈠原告主張其與被告就系爭房地存有借名登記契約，並以起訴
    狀繕本作為終止借名登記契約之意思表示，並依民法第541
    條終止借名登記契約之返還請求權、第179條、第767條第1
    項規定，請求被告將系爭房地移轉登記與原告，有無理由？
  ㈡原告主張其與被告就系爭房地價金2,250,000元存有借貸契約
    ，並以起訴狀繕本催告被告給付，並依民法第474條規定，
    請求被告給付2,250,000元，有無理由？
  ㈢原告主張被告受有系爭房地價金2,250,000元免於支付之利益
    ，且無法律上原因，依民法第179條規定，請求被告給付2,2
    50,000元，有無理由？
五、本院之判斷：
　㈠兩造前為男女朋友關係，育有1女高以軒，後於109年7月間因
    故分手；被告曾於106年12月2日與黃佳政就系爭房地訂立不
    動產買賣契約書，約定價金為2,400,000元，原告、被告分
    別給付890,000元、150,000元之價金予黃佳政，原告並於10
    7年1月15日邀同被告擔任保證人，向臺中商銀借款1,020,00
    0元、340,000元，將其中763,693元、596,307元係用以支付
    系爭房地之價金，後系爭房地即登記於被告名下並由被告保
    管所有權狀；前開貸款則由原告繳納，截至109年11月30日
    為止，原告已償還353,053元；系爭房地前經被告出租黎美
    莨，嗣107年5月間經被告與黎美莨合意終止租賃契約等節，
    為兩造所不爭執（見本院卷第348頁至第350頁），並有不動
    產買賣契約書、價金履約保證申請書、臺中商銀貸款資料、
    系爭房地第一類謄本暨異動索引、原告存簿內頁影本、華南
    商業銀行匯款申請書（兼取款憑條）、臺中商銀取款憑條、
    臺中商銀國內匯款申請書暨代收入傳票、系爭房地所有權狀
    、南投縣草屯地政事務所110年2月22日草地一字第11000007
    20號函檢附之土地登記申請書等資料（見本院卷第19頁至第
    23頁、第25頁、第27頁至第49頁、第107頁至第109頁、第、
    第163頁至第255頁、第71頁至第75頁、第83頁至第99頁、第
    79頁、第81頁、第103頁、第105頁、第299頁至第300頁、第
    131頁至第157頁），首堪信為真實。
　㈡按稱借名登記者，謂當事人約定一方將自己之財產以他方名
    義登記，而仍由自己管理、使用、處分，他方允就該財產為
    出名登記之契約，其成立側重於借名者與出名者間之信任關
    係，在性質上應與委任契約同視，倘其內容不違反強制、禁
    止規定或公序良俗者，應賦予無名契約之法律上效力，並類
    推適用民法委任之相關規定（最高法院91年度台上字第1871
    號、92年度台上字第1054號、94年度台上字第362號、94年
    度台上字第953號、98年度台上字第76號判決意旨參照）。
    是借名契約係就借名登記之財產仍由借名者自行管理、使用
    、處分之契約，並無使出名者取得實質所有權或其他權利之
    意思。借名登記契約須當事人雙方，就屬於一方「現在或將
    來」之財產，以他方之名義，登記為所有人或其他權利人，
    相互意思表示一致，其契約始為成立。惟如係自己自他人取
    得或繼受不動產所有權，通常均以自己名義訂約或登記為所
    有權人。反之，如以其他人名義訂約或逕予登記為所有權人
    時，則當事人間必有其他目的，或因親情或感情上之贈與、
    或為財產管理之便利，或為脫法等，因人而異。此一目的，
    關乎當事人成立者，究係贈與、信託或借名登記契約，抑或
    其他契約關係，概不能以他人名義登記之事實，即可證明或
    推論僅有借名關係存在。是以，當事人一方如主張與他方有
    借名登記關係存在，自應就借名登記契約確已成立之事實，
    負舉證責任。若其先不能舉證，縱他方就其抗辯事實不能舉
    證，或其所舉證據尚有疵累，亦應駁回該一方之請求。本件
    原告主張其與被告間就系爭房地存有借名登記法律關係，經
    被告以前詞否認，則依前開說明，原告即應就其主張負舉證
    之責。
　㈢經查：
　⒈本件原告舉證之錄音譯文、聊天軟體對話記錄，雖可見兩造
    暨其家人有就系爭房屋乙事為協調，觀之原告提出錄音譯文
    ，於109年7月23日原告即其舅舅、舅媽與被告、被告之姐協
    調內容，多為原告之舅舅、舅媽陳述，並就系爭房屋協調乙
    事各為陳述，然被告經原告之舅舅詢問系爭房地如何處理時
    ，旋回稱「當時是他講得很好聽喔，我在路口租房子，他說
    那房子以後要給妹妹的，現在都翻供」、「分清楚，他現在
    就是說他全部都要啊！他不給我」等語（見本院卷第77頁）
    ；及被告曾以聊天記錄稱「那請問一下，當初我也有拿一點
    點跟人借了的，你覺得你能還我嗎？能我也心甘情願把房子
    過給你，過給你後我們就別往來了」、「我目前就跟你講清
    楚，我也不要那房子了，我不相信我沒辦法有了工作，在存
    錢給圓圓更好的。」、「所以房子還你，你我就斷乾淨」等
    語（見本院卷第67頁、第69頁），是依其內容，僅能認定原
    告有於兩造分手後，向被告索討系爭房地，而於協調過程中
    ，被告主觀已認定原告向其索討系爭房地乙事，係翻異先前
    承諾內容，故於109年7月23日協調時稱「當時是他講得很好
    聽」、「現在都翻供」，及另以聊天訊息稱「我也不要那房
    子了，我不相信我沒辦法有了工作，在存錢給圓圓更好的。
    」等語，且表明如原告願意交付150,000元，且不再與其往
    來，其可將系爭房屋過戶與原告之意。堪認被告與原告協調
    時，其主觀即認定系爭房屋為其所有，而原告亦未曾於聊天
    、協調過程反駁其陳述，或表明僅係將系爭房屋借名登記於
    被告名下之事，而僅係不斷要求、安撫被告，希望被告能將
    系爭房屋移轉登記給其。是自前開錄音譯文、聊天內容，尚
    不足以證明兩造間就系爭房地有約定原告以被告名義登記，
    而仍由原告自己為管理、使用、處分，而被告允就該財產為
    出名登記，而相互為合致之意思表示而成立借名登記契約之
    情事。
　⒉再系爭房屋係被告於106年12月2日與黃佳政簽立買賣契約，
    旋於107年1月10日即登記至被告名下，有不動產買賣契約書
    、系爭房地第二類謄本暨登記資料在卷可參（見本院卷第19
    頁至第23頁、第51頁至第63頁、第133頁至第157頁）。系爭
    房地購買至過戶完成僅耗費40日左右即已完成；而自系爭房
    屋購入之時點觀之，兩造斯時並無婚姻關係，被告則已懷有
    身孕，顯然被告抗辯當時原告係因其懷有身孕而購入系爭房
    地贈與予其，方以其名義簽立買賣契約乙節，亦非全然無據
    。況系爭房地交屋後，亦係由被告與黎美莨簽立房屋租賃契
    約及收取租金，復由被告辦理裝潢、修繕等等事宜暨繳納房
    屋稅款等，亦未經原告爭執，且有房屋租賃契約、南投縣政
    府稅務局房屋稅籍證明書、地價稅稅額、繳款書在卷可參（
    見本院卷第311頁至第317頁、第331頁、第332頁）。則被告
    顯然係居於所有權人地位就系爭房地為管理、使用，亦可證
    被告抗辯系爭房屋為原告保障其、其女未來生活安定所為之
    贈與，應堪信為真實。
　⒊系爭房地為原告贈與被告所有，已經本院認定如前，則縱然
    兩造、兩造之家人於兩造分手後，曾系爭房地過戶乙事再為
    協調，經被告脫口稱如於特定條件下，願配合原告辦理等等
    ，至多僅能認定兩造就系爭房地有意再為贈與、移轉或其他
    法律關係之約定，但就原告將系爭房地贈與被告乙事，並無
    影響。從而，原告未能證明其與被告間就系爭房地存有借名
    登記契約，其自無從終止借名登記契約，及依民法第541條
    委任契約終止之返還請求權或第767條第1項或第179條規定
    ，請求被告返還系爭房地。
　㈣原告復執兩造間就系爭房地之價款2,250,000元存有借貸關係
    ，然按消費借貸者，於當事人間必本於借貸之意思合致，而
    有移轉金錢或其他代替物之所有權於他方之行為，始得當之
    。是以消費借貸，因交付金錢之原因多端，除有金錢之交付
    外，尚須本於借貸之意思而為交付，方克成立。倘當事人主
    張與他方有消費借貸關係存在者，自應就該借貸意思互相表
    示合致及借款業已交付之事實，均負舉證之責任，其僅證明
    有金錢之交付，未能證明借貸意思表示合致者，仍不能認為
    有該借貸關係存在（最高法院98年度台上字第1045號判決意
    旨參照）。則原告就兩造間存有2,250,000元之借貸法律關
    係，業經被告否認，然原告並無於本院審理中舉證證明其主
    張，依上開說明，原告縱有交付系爭房屋價金2,250,000元
    予黃佳政之事實，亦難以金錢交付乙事認定其與被告間必然
    存有借貸關係。從而，原告依消費借貸法律關係，請求被告
    給付2,250,000元，即無依據。　
　㈤按無法律上之原因而受利益，致他人受損害者，應返還其利
    益。雖有法律上之原因，而其後已不存在者，亦同。民法第
    179條定有明文。又主張不當得利請求權存在之當事人，對
    於不當得利請求權之成立要件應負舉證責任，即應證明他方
    係無法律上之原因而受利益，致其受有損害負舉證責任（最
    高法院99年度台上字第2019號判決意旨參照）。再不當得利
    依其類型可區分為給付型之不當得利與非給付型不當得利，
    前者係基於受損人之給付而發生之不當得利，後者乃由於給
    付以外之行為（受損人、受益人、第三人之行為）或法律規
    定或事件所成立之不當得利。而在給付型之不當得利應由主
    張不當得利返還請求權人（受損人），就不當得利成立要件
    中之無法律上之原因負舉證責任（最高法院100年度台上字
    第899號判決意旨參照）。經查：原告主張被告受有系爭房
    地之價金免除給付2,250,000元予黃佳政之利益，並無法律
    上原因，依前開說明，該筆款項係因原告給付而生，則原告
    應就被告無受有利益之法律上原因負舉證之責。參以系爭房
    地為原告贈與被告所有，已經本院認定如前，被告本即無給
    付價金之義務；又原告給付前開款項予黃佳政，係基於其與
    被告間之贈與契約，要難認其給付無法律上原因；原告復無
    再舉證證明被告受有利益及受有利益無法律上原因。是原告
    此部分主張，即非可採。從而，原告依民法第179條規定，
    請求被告給付2,250,000元，亦無所據。
六、綜上所述，原告既無法舉證證明其就系爭房地與被告間存有
    借名登記之法律關係，其主張終止兩造借名登記契約，並依
    民法第541條終止借名登記契約後之返還請求權、第767條第
    1項、第179條規定，先位請求被告應將系爭房地移轉登記予
    原告，為無理由，應予駁回；原告亦未能舉證其與被告間存
    有消費借貸法律關係，及被告有受有其代為給付2,250,000
    元之利益，及受有利益無法律上之原因，其備位請求被告給
    付2,250,000元，及自起訴狀繕本送達翌日起至清償日止，
    按週年利率5％計算之利息，亦無理由，亦應予駁回。原告之
    訴既經駁回，其假執行之聲請即失所附麗，併予駁回。
七、本件事證已臻明確，兩造其餘攻擊防禦及證據調查，均與本
    案之判斷不生影響，爰毋庸一一審酌論列，併此敘明。
八、訴訟費用負擔之依據：民事訴訟法第78條。
中　　華　　民　　國　　110 　年　　11　　月　　11　　日
                            民事第二庭法  官  劉玉媛
以上正本係照原本作成。
如對本判決上訴，須於判決送達後20日內向本院提出上訴狀。
如委任律師提起上訴者，應一併繳納上訴審裁判費。
中　　華　　民　　國　　110 　年　　11　　月　　11　　日
                                      書記官  潘湘惠